【裁判字號】    97,上,277
【裁判日期】    970820
【裁判案由】    返還借款
【裁判全文】
臺灣高等法院民事判決                   97年度上字第277號
上  訴  人  泰舜工業有限公司
法定代理人  乙○○
訴訟代理人  姜鈺君律師
被上 訴 人  甲○○
訴訟代理人  龍躍天律師
上列當事人間返還借款事件，上訴人對於中華民國97年1月25日
臺灣臺北地方法院95年度訴字第12351號第一審判決提起上訴，
本院於97年8月6日言詞辯論終結，判決如下：
    主      文
原判決廢棄。
被上訴人應給付上訴人新台幣肆佰萬元及民國九十六年一月十六
日起至清償日止，按年息百分之五計算之利息。
第一、二審訴訟費用由被上訴人負擔。
本判決於上訴人以新台幣壹佰拾肆萬元為被上訴人供擔保後得
為假執行。被上訴人如以新台幣肆佰萬元為上訴人預供擔保者，
得免為假執行。
    事實及理由
一、上訴人主張（於上訴後捨棄之原審主張不予贅載）：被上訴
    人於民國92年6月20日、92年8月29日、93年1月20日，分別
    向訴外人泰舜企業有限公司（下稱泰舜企業）借款新臺幣（
    下同）100萬元、150萬元、150萬元，因泰舜企業積欠伊債
    務未償，乃於95年6月7日將前開借款債權讓與伊。而被上訴
    人雖抗辯以其受讓壹紙堂實業有限公司（下稱壹紙堂公司）
    之貨款債權主張抵銷，惟查伊與壹紙堂公司間有關訂單號碼
    ：TS-940330P01大捲筒衛生紙複捲打孔機（以下逕稱「TS-9
    40330P01訂單」，後述各筆訂單亦均同）、TS-940330P02捲
    筒衛生紙分條複捲機、TS-940330P03大捲筒衛生紙複捲打孔
    機、TS-941202P01大捲筒衛生紙複捲打孔機訂貨合約均約定
    餘款係於試車人員到用家安裝試機完成並取得用家開列之合
    格證明後，以30天期支票支付；另泰舜企業與壹紙堂公司有
    關訂單號碼：TS-930802P01全自動捲筒衛生紙加工設備、TS
    -930802P02全自動捲筒衛生紙加工設備、TS-940215P01衛生
    紙複捲分切機訂貨合約，其中TS-940215P01訂單，原約定餘
    款係於到用家完成安裝試車驗收合格後付清，另TS-930802P
    01訂單、TS-930802P02訂單，則約定餘款均係於到用家完成
    安裝試車後付清，惟嗣後壹紙堂公司業與伊另行簽訂貨款借
    支同意書，約定上開TS-940215P01、TS-930802P01、TS-930
    802P02等訂單之未付款項，應於至用家完成安裝試車，並取
    得用家開立之安裝調機完成證明單後始為給付。惟被上訴人
    迄今並未取得上開各筆訂單之合格證明及安裝調機完成證明
    單，則被上訴人所主張之各筆訂單餘款，均尚未屆清償期，
    其抵銷抗辯並無可採。伊自得以本件起訴狀繕本之送達，對
    被上訴人為受讓泰舜企業債權之通知，並催告被上訴人應於
    1個月又1日之期限內返還借款，因被上訴人並未如期清償，
    為此求為判決被上訴人返還借款400萬元及加給自96年1月16
    日起至清償日止之法定利息及命供擔保之假執行宣告等語。
二、被上訴人則以：伊積欠泰舜企業400萬元借款，固屬事實。
    惟訴外人壹紙堂公司另對於泰舜企業有TS-930802P01、TS-9
    30802P02、TS-940215P01等訂單之貨款債權，就上開訂單壹
    紙堂公司均已完成交貨並安裝完妥，此3筆未付價款總計為
    680萬1830元。且壹紙堂公司對於上訴人亦另有TS-940330P0
    1、TS-940330P02、TS-940330P03、TS-941202P01等訂單，
    並已安裝完畢，而其貨款債權總計為美金71萬9860元，折算
    新臺幣為2287萬5520元，加計營業稅後為2401萬9296元，縱
    依上訴人所主張其已支付之款項為1802萬1622元計算，亦尚
    欠599萬7674元之貨款未償，總計壹紙堂公司對於泰舜企業
    及上訴人共有1279萬9504元之貨款債權尚未受償。而壹紙堂
    公司已將上開餘款債權均讓與伊，伊並以95年12月26日（見
    原審卷第24頁）之答辯狀通知上訴人，並與上開400萬元之
    借款債務主張抵銷，抵銷後上訴人之借款債權已無剩餘，自
    不得請求伊再為給付。至於上訴人雖主張上開訂單餘款債權
    均未屆清償期不得抵銷，惟上開訂單中，壹紙堂公司對於泰
    舜企業之TS-930802P01、TS-930802P02、TS-940215P01等3
    筆訂單，就餘款之給付係約定至用家安裝試車後即應付清，
    並無應取得用家開立合格證明始給付之條件。至於上訴人所
    提出之貨款借支同意書則係上訴人另與壹紙堂公司簽訂，而
    上訴人既非該批訂單之買受人，其約定無從拘束伊與壹紙堂
    公司。至於壹紙堂公司與上訴人間之TS-940330P01、TS-940
    330P02、TS-940330P03、TS-941202P01等4筆訂單，除TS-94
    0330P01、TS-940330P03二部機器壹紙堂公司未前往安裝外
    ，其餘機器壹紙堂公司均已完成交貨並安裝完妥，而因伊與
    用家不熟，未能取得證明，惟不能因此認為壹紙堂公司即不
    得請求貨款。而TS-940330P01、TS-940330P03二部機器之所
    以未前往安裝，亦係因上訴人蓄意刁難，堅持拒絕壹紙堂公
    司派技師周慶福前往安裝，而限定必須由伊親自前往安裝之
    無理要求，而受領遲延所致。則即使上開訂單約定應取得合
    格證明為貨款清償之條件，惟事實上合格證明僅上訴人可能
    取得，而用家出具之安裝合格證明書，亦皆署名為「泰舜公
    司」，因此壹紙堂公司根本無法要求用家交付證明書，足見
    上開約定係屬客觀上不可能實現之條件，應視為無條件。即
    使其約定非無效，因壹紙堂公司既已完成機器之交付安裝，
    上訴人亦係以不正當方法阻止其清償期限之條件成就，亦應
    視為已屆期，伊自亦得以之主張抵銷等語，資為抗辯。
三、本件經原審判決上訴人之訴及假執行之聲請均駁回。上訴人
    提起上訴，聲明為：（一）原判決廢棄。（二）被上訴人應
    給付上訴人400萬元，及自96年1月16 日起至清償日止，按
    週年利率5%計算之利息。（二）願供擔保，請准宣告假執行
    。被上訴人則聲明：（一）上訴駁回。（二）如為不利之判
    決，願供擔保請免假執行。
四、兩造不爭執之事項
（一）被上訴人於92年6月20日、92年8月29日、93年1月20日，
      分別向訴外人泰舜企業借款100萬元、150萬元、150萬元
      ，該等債權業於95年6月7日讓與上訴人，並以本件起訴狀
      繕本之送達為債權讓與之通知。
（二）訴外人壹紙堂公司與上訴人間有關TS-940330P01、TS-940
      330P02、TS-940330P03、TS-941202P01訂單合約約定餘款
      係於試車人員到用家安裝試機完成並取得用家開列之合格
      證明後，以30天期支票支付，至今仍有599萬7674元未付
      （含稅）。另壹紙堂公司與泰舜企業間另有TS-930802P01
      、TS-930802P02、TS-940215P01訂單，其中TS-940215P01
      訂單合約約定餘款係於到用家完成安裝試車驗收合格後付
      清，而TS-930802P01、TS-930802P02訂單，則約定餘款係
      於到用家完成安裝試車後付清，其約定總價分別為美金40
      萬3000元（折算新台幣未含稅為1249萬3000元）、美金40
      萬3000元（折算新台幣未含稅為1249萬3000元）、美金18
      萬元。而已付款項分別新台幣1124萬3700元、1139萬3700
      元、245萬元。嗣上訴人與壹紙堂公司於94年9月7日簽訂
      貨款借支同意書，就壹紙堂公司與泰舜企業間原訂之TS-9
      30802P01、TS-930802P02、TS-940215P01三筆訂單，另約
      定於壹紙堂公司尚未完成安裝調機，並未取回使用此機械
      之商家所開立之安裝調機完成證明單之前，上訴人應給付
      甲方70%貨款、借支20%貨款，共計支付訂單貨款90%。
（三）壹紙堂公司業將上開對於泰舜企業及上訴人之餘款債權讓
      與被上訴人，並已生效（見本院卷第145頁準備程序筆錄
      ）。而被上訴人迄未取得上開訂單用家出具之合格證明。
（四）上揭事實，並有支票、現金收入傳票、債權讓與契約書、
      訂貨合約、統一發票、代墊貨運費、人員工資費用明細、
      貨款借支同意書在卷可稽（見原審卷第9至13頁、第60頁
      、第80至82頁、第86至96頁、第100至至114頁、第121至
      125頁、第134至138頁、第143至145頁），自堪信為真實
      。
五、本件應審酌之爭點為被上訴人受讓壹紙堂公司對於泰舜企業
    及上訴人之上述貨款餘款債權是否已屆清償期？其得否主張
    抵銷及抵銷後上訴人有無剩餘之借款債權可得行使？茲分別
    論述如下：
（一）被上訴人受讓壹紙堂公司之貨款債權均附有應取得合格證
      明之清償條件：
  １、本件被上訴人據以主張與上訴人之借款債權抵銷之主動債
      權，包括壹紙堂公司對泰舜企業之TS-930802P01、TS-930
      802P02、TS-940215P01等3筆訂單（以下合稱第一批訂單
      ），以及壹紙堂公司對於上訴人之TS-940330P01、TS-940
      330P02、TS-940330P03、TS-941202P01等4筆訂單（以下
      合稱第二批訂單）之未付餘款。其中第二批訂單合約均已
      約定必須於試車人員到用家安裝試機完成並取得用家開列
      的合格證明後始以30天期支票支付（見原審卷第81、87、
      95、100頁）。另就第一批訂單則壹紙堂公司與泰舜企業
      僅約定於機器安裝試車完成或驗收合格後付清（原審卷
      122、136、143頁），並未要求須取得合格證明書。但嗣
      後壹紙堂公司另與上訴人訂立貨款借支同意書，約定「在
      甲方（即壹紙堂公司）尚未完成安裝調機，並未取回使用
      此機械之商家所開立之安裝調機完成證明單之前，乙方（
      即上訴人）應付給甲方70%貨款金額，加上借支20%貨款，
      共支付訂單貨款之90%金額，尚未付10%金額」（見原審卷
      第125、138、145頁）。而上訴人主張此約定之意義即指
      在壹紙堂公司尚未取得使用機械之商家所開立之安裝調機
      完成證明單之前，伊僅須支付90%之金額，其餘10%尾款則
      應俟壹紙堂公司取得證明單時始支付，被上訴人對此並不
      爭執。雖被上訴人抗辯上開貨款借支同意書係由上訴人與
      壹紙堂公司所訂，而上訴人並非原買受人泰舜企業，因此
      上開貨款借支同意書之約定應不生拘束力云云。惟查上開
      貨款借支同意書係屬真正，兩造並不爭執。而其同意書係
      就貨款支付方式所為債之約定，雖上訴人並非該批貨款之
      原債務人，惟上訴人並非不能就原屬訴外人（泰舜企業）
      所負之債務，另依同意書之約定對於債權人承擔該債務，
      而其同意書內容並非以不能之給付為標的，自仍屬有效。
      且同意書中就貨款支付方式之約定對於訂立同意書之兩造
      ，亦有拘束力。而被上訴人既係受讓壹紙堂公司之貨款債
      權，則上訴人依該同意書之約定對於壹紙堂公司就該債權
      得為抗辯之事由，於受債權讓與之通知後自亦得據以對抗
      被上訴人（民法第299條第1項規定參照）。則被上訴人僅
      以上訴人並非第一批訂單之買受人，而主張上開貨款借支
      同意書之約定對其無拘束力，自無可採。
  ２、按當事人預期不確定事實之發生，以該事實發生時為債務
      之清償期者，雖與使法律行為生效之條件有異，惟應認該
      事實發生時或其發生已不能時，為清償期屆至之時（最高
      法院28年上字第1740號判例參照）。本件被上訴人據以主
      張對於本件標的之借款債權抵銷之貨款債權，既均約定其
      最後之尾款應於出賣人壹紙堂公司取得證明單時支付，自
      係約定以該不確定事實發生時，作為尾款給付之清償期。
      而被上訴人雖另主張上開第一、二批訂單，均係上訴人出
      售予大陸之用家，大陸之用家不可能將合格證明或安裝調
      機完成證明交予伊，故該訂單餘款約定之清償期條件不可
      能成就，應視為無條件云云。惟查上訴人及泰舜企業係向
      壹紙堂公司訂購機器後銷售至大陸買家，壹紙堂公司與大
      陸方面之買家並無直接買賣契約關係，此固為上訴人所不
      爭執，惟查其機器雖係由壹紙堂公司派員至大陸安裝及調
      機，但對於大陸之買方而言，壹紙堂公司派遣人員仍屬上
      訴人之履行輔助人，與上訴人自行派員前往安裝並無差異
      ，至於該經派遣前往安裝之人員與上訴人間實際關係如何
      ，是否確係上訴人公司之受僱人員，即與大陸買方無涉。
      而如其機器安裝調整測試合格，得即時代上訴人向用家要
      求出具安裝合格證明，並無不能之情形。且壹紙堂公司於
      訂立上開訂貨合約及貨款借支同意書時，對於自己與大陸
      用家並非買賣契約之當事人，以及其依上開訂單安裝完全
      後能否取得大陸用家出具之證明單，並無不知之理。且壹
      紙堂公司簽署上開第一、二批之訂單及貨款借支同意書時
      之代表人均為被上訴人，如壹紙堂公司確實無法向大陸用
      家取得證明書，依常理被上訴人於先後多次簽立訂貨合約
      及借支同意書時就上開貨款支付方式，即應就此為反對之
      表示，而不致與泰舜企業及上訴人就此部分達成合意，而
      其於訂約當時既無意見，卻於事後辯稱上開訂約合約及貨
      款借支同意書中約定之尾款清償期條件係屬不可能而無效
      云云，自屬無可採信。
（二）上開貨款餘款之清償期尚未屆至，被上訴人據以主張與本
      件借款債權抵銷並非有據：
  １、按二人互負債務，而其給付種類相同，並均屆清償期者，
      各得以其債務，與他方之債務，互為抵銷。民法第334條
      第1項前段固有明文。惟如主動債權尚未屆清償期者，自
      不得與受動債權主張抵銷。本件壹紙堂公司對於上訴人及
      泰舜企業之貨款債權既均經約定以壹紙堂公司取得合格證
      明書及安裝調機完成證明單為清償之條件，而被上訴人迄
      今仍未取得上開證明單，為其自認之事實，則上開訂單尾
      款債權之清償期即未屆至，被上訴人受讓該債權後據以主
      張與本件上訴人受讓之借款債權抵銷，自難認為適法。
  ２、至於被上訴人復抗辯壹紙堂公司就上開訂單之機器均已安
      裝完成，係上訴人故意刁難，應視為清償期已屆至云云，
      亦為上訴人所否認，並稱被上訴人就訂單之機器根本未安
      裝調機完成，以致大陸方面買主不斷催促伊派員前往大陸
      試機等語，並提出大陸維達紙業有限公司（下稱「維達公
      司」）、東冠紙業公司（下稱「東冠公司」）之傳真信函
      為證（見原審卷第297頁、第303頁至第305頁、第328至33
      0頁），而其中維達公司之信函中表明其向上訴人購買之
      分切機未派人前往試機，而催促速派人前往。而東冠公司
      之信函亦明載經指派前往安裝之周慶福於進行復卷分切機
      調試工作時，遇有故障，無法通過操作屏正常操作及運行
      。同時一號復卷分切機之變頻器亦出現故障，因此三台復
      卷機中有兩台不能使用，而周慶福未經該公司同意即強行
      離開，導致復卷分切機測試工作中斷，而要求上訴人儘速
      派員前往解決問題，降低損害等語（見原審卷第303頁、
      第304頁）。而被上訴人雖否認上開信函之真正。惟查周
      慶福曾於臺灣板橋地方法院95年度訴字第2413號請求損害
      賠償事件中出庭證稱當時是被上訴人公司老闆通知伊至大
      陸，前後三次均是去上海東冠，而被上訴人也曾前往。而
      機器已安裝至可讓客戶生產。其第一台機器在94年9月即
      安裝好，95年3、4月間二號機亦安裝好，而95年5月則安
      裝三號機，但後來一號機出問題，即從第三台機器之變頻
      器取去安裝至第一部機器，而第三部機器之變頻器即買新
      的，但需等4、5天，伊要先走，上海東冠不同意，至5月1
      6日伊離開的時候伊認為機器都可用，而小部份問題還是
      會有等語（見原審卷第288頁至第289頁）。其證述內容與
      上開東冠公司之傳真函所載經過大致相符，可知上開東冠
      公司之傳真函所載應屬可信。且即使依證人周慶福之證述
      ，被上訴人派員前往大陸安裝之機器雖可運作，但既稱「
      小問題還是會有」，顯然其亦承認安裝並非無任何缺失，
      則用家因機器之安裝仍有瑕疵而未出具合格證明，事屬當
      然，難認有何刁難之情事。至於被上訴人另提出與大陸維
      達公司首席技術總監董義平之談話錄音顯示維達公司承認
      所安裝之機器均在運作使用中（見本院卷第49頁），惟姑
      不論上訴人否認其錄音為真正，而縱使其內容屬實，維達
      公司方面亦僅係稱機器有使用，但機器可運作生產並非等
      同機器安裝並無瑕疵，即使被上訴人所安裝之機器已可運
      作，但只要仍有瑕疵而未能取得用家出具之合格證明，即
      難認訂貨合約及貨款借支同意書所約定之給付尾款期限已
      屆至。而被上訴人復謂合格證明係因上訴人故意拖延而未
      向大陸用家索取所致，尾款之給付期間仍應依安裝完成為
      準云云，惟依上開傳真函之記載顯示大陸用家認為機器仍
      有瑕疵，而周慶福亦證稱機器仍有問題等事證，即使上訴
      人向大陸用家要求出具合格證明亦未必可得，且如機器安
      裝之情形確能取得合格證明，被上訴人應於安裝完成時即
      可取得，衡情亦無再等待上訴人再派員至大陸索取合格證
      明之理，是被上訴人此部分主張亦無可採。
  ３、其次，被上訴人亦自認就TS-940330P01、TS-940330P03等
      2件訂單之機器根本未派員前往大陸安裝，而其雖辯稱此
      係因上訴人拒絕周慶福前往，而堅持必須被上訴人本人前
      往大陸安裝，蓄意刁難所致者云云。而被上訴人於本院另
      件上訴人與壹紙堂公司間損害賠償事件中所聲明之證人李
      悅馨固亦證稱機器沒有全部至大陸安裝，係因被上訴人要
      派周慶福至大陸，但上訴人不願意，故意刁難等語（見本
      院卷第130頁、第131頁筆錄影本）。惟依前述周慶福之證
      述顯示，其已多次前往大陸安裝，則被上訴人卻主張上訴
      人特別就此部分機器故意刁難不同意周慶福前往，已與常
      理不符。且依前述東冠公司之傳真函所示，周慶福至東冠
      公司安裝機器時曾有安裝未完成，仍有故障之情形，即未
      經同意自行離去之情況，則即使上訴人不同意被上訴人再
      指派周慶福前往，亦難認為即屬蓄意刁難。至於被上訴人
      又稱事後就上開未安裝之機器，因大陸方面用家已多次購
      買相同款式機器，而自行依圖說安裝，無須伊再派員前往
      云云（見原審卷第228頁反面、第229頁反面），惟並未舉
      證以實，亦難採信。則其主張上開訂貨合約及貨款借支同
      意書中尾款支約所約定之清償期條件，係因上訴人以不正
      當方法阻止其成就，應視為清償期屆至云云，經核亦非可
      採。
  ４、從而，本件被上訴人所受讓壹紙堂公司之貨款債權，因壹
      紙堂公司就上開機器之安裝均未取得訂貨合約及貨款借支
      同意書所約定之合格證明，則其尾款給付期尚未屆至，被
      上訴人以尚未屆清償期限之貨款債權與上訴人之借款債權
      主張抵銷，自不生消滅借款債權之效力。
六、綜上所述，本件上訴人主張其受讓取得泰舜企業對於被上訴
    人之未定期限借款債權，並依起訴狀繕本之送達代債權讓與
    之通知及依民法第478條規定催告被上訴人於1個月又1日期
    限返還借款，並無不合。而被上訴人所為抵銷抗辯，經核尚
    無可採。從而，上訴人主張本於借款返還請求權，請求被上
    訴人給付400萬元及自催告期間屆滿後之96年1月16日起至清
    償日止之法定利息，為有理由，應予准許。原審為不利於上
    訴人之判決，尚有未洽。上訴意旨指摘原判決不當，求予廢
    棄，應有理由，爰改判如主文第二項所示。又兩造分別陳明
    願供擔保請求為准、免假執行之宣告，經核均無不合，各酌
    定其擔保金額准許之。
七、本件事證已臻明確，至於未論述之爭點；兩造其餘之攻擊或
    防禦方法；未經援用之證據，經本院斟酌後，認為均不足以
    影響本判決之結果，自無一一詳予論駁之必要，併此敘明。
八、據上論結，本件上訴為有理由，依民事訴訟法第463條、第
    450條、第78條、第390條第2項、第392條第2項，判決如主
    文。
中    華    民    國    97    年    8    月    20    日
                  民事第十四庭
                        審判長法  官  張  蘭
                              法  官  袁靜文
                              法  官  黃麟倫
正本係照原本作成。
如不服本判決，應於收受送達後20日內向本院提出上訴書狀，其
未表明上訴理由者，應於提出上訴後20日內向本院補提理由書狀
（均須按他造當事人之人數附繕本）上訴時應提出委任律師或具
有律師資格之人之委任狀；委任有律師資格者，另應附具律師資
格證書及釋明委任人與受任人有民事訴訟法第466條之1第1項但
書或第2項（詳附註）所定關係之釋明文書影本。
中    華    民    國    97    年    8     月    20    日
                              書記官  王敬端
附註：
民事訴訟法第466條之1（第1項、第2項）：
對於第二審判決上訴，上訴人應委任律師為訴訟代理人。但上訴
人或其他法定代理人具有律師資格者，不在此限。
上訴人之配偶、三親等內之血親、二親等內之姻親，或上訴人為
法人、中央或地方機關時，其所屬專任人員具有律師資格並經法
院認為適當者，亦得為第三審訴訟代理人。


司法院資訊處製作；財團法人民間司法改革基金會備份。
